臺灣高等法院民事判決　　　　　　　　　　　　　九十二年度上更(五)字第二０六號
　　上　訴　人　癸　○
　　　　　　　　子○○
　　　　　　　　卯○○
　　　　　　　　己○○
　　　　　　　　丙○○
　　共　　　同
　　訴訟代理人　林金鈴律師
　　被　上訴人　辰○○
　　　　　　　　甲○○
　　　　　　　　庚○○
　　　　　　　　辛○○
　　　　　　　　丑○○
　　　　　　　　寅○○
　　　　　　　　戊○○
　　　　　　　　乙○○○
　　共　　　同
　　訴訟代理人　易定芳律師
　　複　代理人　謝易達律師
　　被　上訴人　丁　○
　　　　　　　　財政部國有財產局
　　法定代理人　洪寶川
　　右　一　人
　　訴訟代理人　蘇維成
　　複　代理人　吳嘉榮律師
　　受　告知人　壬○○
右當事人間所有權移轉登記事件，上訴人對於中華民國八十一年十二月二十八日臺灣
臺北地方法院八十一年度訴字第二九一一號第一審判決提起上訴，並為訴之擴張，經
最高法院第五次發回更審，本院已於九十三年十一月九日言詞辯論終結，判決如左：
    主      文
上訴及擴張之訴均駁回。
第一、二審（包括擴張部分）及發回前第三審訴訟費用除確定部分外，由上訴人負擔
。
    事實及理由
壹、程序方面：
一、本件被上訴人財政部國有財產局（下稱國有財產局）之法定代理人原為李瑞倉變
    更為洪寶川，有國有財產局提出之財政部九十三年五月三十一日台財人字第○九
    三○○二八五四六二號令一件在卷可憑（本院卷第四五四、四五五頁），並已具
    狀聲明承受訴訟（本院卷第四五一至四五三頁），核無不合，應予准許。
二、上訴人於原審依不當得利、代位、買賣及所有權作用之法律關係，請求：(一)被上
    訴人辰○○、甲○○、庚○○、辛○○、丑○○、寅○○、戊○○、丁○、乙○
    ○○等人（下稱被上訴人辰○○等九人）及原審共同被告楊慧瑜各將坐落臺北縣
    中和市○○○段頂南勢角小段六二之一地號土地（下稱系爭土地）應有部分千之
    二六‧二移轉登記予被上訴人國有財產局，再由國有財產局移轉登記予上訴人及
    本院八十八年度上更(三)字第一四四號（下簡稱本院更(三)審）判決附表一所列選定
    當事人共有，每人應有部分一千分之一；(二)被上訴人辰○○等九人及原審共同被
    告楊慧瑜並將本院更(三)審判決附表二所示之停車場面積二二六平方公尺土地交付
    國有財產局占有，再由國有財產局交付上訴人及本院更(三)審判決附表一所列選定
    當事人及被上訴人辰○○等九人、原審共同被告楊慧瑜及本院更(三)審判決附表三
    所示之人共同占有。
三、原審為上訴人敗訴之判決，上訴人上訴後分別減縮或擴張聲明，即上開應有部分
    千分之二六‧二減縮為千分之二二‧七，上開附表一之人擴張為本院更(三)審判決
    附表一、附表三之人，上開每人應有部分千分之一擴張為如本院更(三)審判決附表
    一（按本院更(三)審判決附表一與本件附表一，其中選定人姓名相同，然每人請求
    之應有部分不同）所示之應有部分。本院八十二年度上字第三五七號、八十三年
    度上更(一)字第二七八號分別判決上訴駁回、上訴及擴張之訴均駁回，上訴人之請
    求，除其中請求被上訴人辰○○等九人各將系爭土地所有權應有部分千分之二二
    ‧七，移轉登記與國有財產局，再由國有財產局依本院更(三)審判決附表一所示應
    有部分，移轉登記予該附表一所示各人外，其餘部分之請求，已經最高法院八十
    五年度台上字第二四八一號判決駁回上訴人之上訴，該其餘部分上訴人已敗訴確
    定。
四、上訴人於本院更(二)審再就「被上訴人辰○○等九人應將本院更(三)審判決附表二所
    示之停車場面積二二六平方公尺土地交付國有財產局占有，再由國有財產局交付
    被上訴人辰○○等九人及本院更(三)審判決附表一所示之人共同占有使用」部分聲
    明不服，亦經本院八十五年度上更(二)字第四四二號判決駁回上訴人之上訴及擴張
    之訴，且經最高法院八十七年度台上字第二九四八號判決駁回上訴人該部分之上
    訴。上訴人於本院更(三)審再聲明「被上訴人辰○○等九人應各自將系爭土地所有
    權應有部分千分之二二．七，移轉登記予國有財產局，再由國有財產局依本院更
    (三)審判決附表三所示之各人應有部分辦理所有權移轉登記」部分，本院更(三)審亦
    為上訴人勝訴之判決，然此部分經最高法院廢棄發回後（本件上訴人歷審聲明及
    歷審判決主文詳如附表二所示），上訴人對此部分不再為上訴聲明，故本件未確
    定者為上訴人請求「被上訴人辰○○等九人應各自將系爭土地應有部分十萬分之
    一六一七，移轉登記予國有財產局所有，再由國有財產局依附表一所示之各人應
    有部分辦理所有權移轉登記」，與上訴人原審之聲明，亦有減縮或擴張聲明，即
    上開應有部分千分之二六‧二減縮為千分之二二‧七（十萬分之一六一七即千分
    之十六‧一七），上開每人應有部分千分之一減縮或擴張如附表一所示之應有部
    分（如附表一編號１江文寧之十萬分之九三為千分之○‧九三，為減縮聲明；編
    號米龍祥十萬分之一○三為千分之一‧○三，為擴張聲明）。
五、本件未確定者上訴人請求被上訴人辰○○等九人應各自將系爭土地應有部分十萬
    分之一六一七，移轉登記予國有財產局所有，再由國有財產局依附表一所示之各
    人應有部分辦理所有權移轉登記，已如前述。則就上訴人為被選定人一節，僅須
    審究上訴人是否為如附表一所示之一百五十二人所選定。查本件上訴人癸○、子
    ○○、卯○○、己○○、丙○○為如附表一所示之一百五十二人選定人依民事訴
    訟法第四十一條規定選定為當事人，則本件上訴人為被選定人，其選定人即為如
    附表一所示之一百五十二人，上訴人為該一百五十二人選定人之全體利益，提起
    本件訴訟（見原審卷第六頁），合於法律規定。
六、上訴人所提出之選定人名冊，經各該選定人之簽名或蓋章（見原審卷第二二頁至
    第四六頁，本院以紅筆將附表一之編號寫在眉批處）。又附表一編號99之選定人
    為馮劍聲，其房屋門牌號碼雖為臺北縣中和市○○街三十六巷十號，在選定人名
    冊上簽名者為錢志樂，然馮劍聲係在房屋門牌號碼臺北縣中和市○○街三十六巷
    十二號住戶李永鑫之名冊上蓋章（見原審卷第三十七頁），仍應認為馮劍聲為本
    件之選定人。則上訴人為如附表一所示之人所選定為被選定人，其資格並無欠缺
    。
七、按依當事人恆定之原則，訴訟繫屬中為訴訟標的之法律關係，雖移轉於第三人，
    於訴訟標的法律關係之要件並不受影響，當事人亦不因而喪失訴訟之權能（民事
    訴訟法第二百五十四條第一項、最高法院四十四年度臺上字第一○三九號判例）
    。查被上訴人丁○雖在本件訴訟繫屬中，將其系爭土地之應有部分全部移轉予訴
    外人即受告知人壬○○（見本院卷第四二五頁），然依前開說明，於訴訟標的法
    律關係之要件不受影響，被上訴人丁○亦不因而喪失訴訟之權能。
貳、實體方面：
一、本件上訴人起訴主張：坐落臺北縣中和市○○○段頂南勢角小段六○之三、六一
    、六一之一、六二、六二之一地號土地（下稱六○之三地號等土地；其中六二之
    一地號土地下稱系爭土地），原為國有土地，由前臺灣警備總司令部管理，該部
    委託中華民國國軍軍眷住宅公用合作社（下稱軍眷合作社）重建為警安新城，配
    售與上訴人及被上訴人辰○○等九人。房屋基地由國有財產局售與各承購戶平均
    分擔，共同使用。惟上址因有計劃道路通過，故於規劃建築時，分為甲、乙兩區
    ，各別申請建造執照，然將兩區合為一城，整體招標，故甲區內系爭土地屬甲、
    乙兩區全城二百五十五戶之法定公共設施部分，規劃為十個停車位，供全區住戶
    使用。詎軍眷合作社就系爭土地辦理移轉登記時，未依承購戶分攤地價款之比例
    繕造土地持分名冊，國有財產局亦未查明系爭土地承買人土地應有部分面積是否
    相符，即在其製發之土地移轉證明書，將系爭土地記載為被上訴人辰○○等九人
    及訴外人康裕崇所有，致被上訴人辰○○等九人及訴外人康裕崇取得系爭土地全
    部，並溢領本應移轉與上訴人之應有部分，出賣人國有財產局因而受有損害。嗣
    訴外人康裕崇將房地出售與原審共同被告楊慧瑜。被上訴人辰○○等九人及原審
    共同被告楊慧瑜復私製鐵柵門於甲區停車場入口，不准乙區住戶停放車輛，國有
    財產局怠於對被上訴人辰○○等九人及原審共同被告楊慧瑜行使權利，上訴人自
    得依不當得利、代位、買賣及所有權之作用之法律關係，求為命：(一)被上訴人辰
    ○○等九人及原審共同被告楊慧瑜應各自將系爭土地應有部分千之二六‧二移轉
    登記予被上訴人國有財產局，再由國有財產局移轉登記予上訴人及本院更(三)審判
    決附表一所列選定當事人共有，每人應有部分一千分之一；(二)被上訴人辰○○等
    九人及原審共同被告楊慧瑜並將本院更(三)審判決附表二所示之停車場面積二二六
    平方公尺土地交付國有財產局占有，再由國有財產局交付上訴人及本院更(三)審判
    決附表一所列選定當事人及被上訴人辰○○等九人、原審共同被告楊慧瑜及本院
    更(三)審判決附表三所示之人共同占有之判決。原審為上訴人全部敗訴之判決，上
    訴人不服提起上訴（上訴人於原審之請求、原審之判決，上訴人之上訴聲明、本
    院歷次判決、最高法院歷次判決等，詳如附表二所示），並於本院為：(一)原判決
    除確定部分外廢棄。(二)被上訴人辰○○等九人應各自將系爭土地應有部分十萬分
    之一六一七，移轉登記予國有財產局所有，再由國有財產局依附表一所示之各人
    應有部分辦理所有權移轉登記之聲明。
二、被上訴人辰○○等九人則以：被上訴人辰○○等九人非國有財產局之債務人，上
    訴人亦非國有財產局之債權人，自不能行使代位權。又甲區為獨立之建造執照，
    上訴人為乙區之所有人，無取得甲區土地所有權之權源。縱被上訴人辰○○等九
    人有溢額登記土地之情，甲、乙兩區二百五十五戶對於系爭土地及六○之三地號
    等土地登記持分均非相同，其實際買受持分應為多少及如何短少，均未見上訴人
    舉證以明，故非得遽謂被上訴人辰○○等九人有溢額登記之情，即為乙區二百四
    十五戶所失。另被上訴人丁○原所有系爭土地及其上門牌臺北縣中和市○○街三
    六巷四號三樓房屋已於九十一年三月七日移轉登記予訴外人壬○○等語，資為抗
    辯，並於本院為駁回上訴之聲明。
    被上訴人國有財產局則以：國防部奉行政院核准將六○之三地號等土地變更為非
    公用財產，交由伊辦理專案讓售與國防部核定貸款購宅有案之有眷無舍官兵，價
    金由國防部繳清，而警安新城配售戶戶額分配及土地資料，悉由警備總部與國防
    部負責提供，伊僅係依軍眷合作社所檢具之應有部分名冊，核發產權移轉證明書
    ，並無任何違失。縱認有上訴人所指錯誤，亦屬警安新村全體住戶協議分配之意
    思表示錯誤，伊未因上開協議分配結果而生損益，上訴人不得為本件代位之請求
    等語置辯，並於本院為駁回上訴之聲明。
三、上訴人主張坐落臺北縣中和市○○○段頂南勢角小段六○之三地號等土地，原為
    國有土地，由前臺灣警備總司令部管理，該部委託軍眷合作社重建為警安新城，
    配售與上訴人及被上訴人辰○○等九人等事實，已據上訴人提出警安新村重建說
    明書為證（見本院卷第二五九至二六二頁），且為被上訴人所不爭執，應認為實
    在。警安新城係前臺灣警備總司令部依「國軍老舊眷村重建試辦期間作業要點」
    重建，經行政院於七十二年十一月八日以台七十二財字第一九九七四號函「所報
    警備總司令部列管台北縣中和市警安新村原址土地，請准由貴部軍眷住宅合作社
    自建眷宅一案，准照財政部會商結論辦理」（見原審卷第六九頁）核准，於七十
    四年十一月二十五日委由軍眷合作社辦理重建。警安新城基地土地取得方式，依
    「國軍老舊眷村重建試辦期間作業要點」第伍、執行要領之一、土地取得規定為
    ：「(一)屬國有者：依規定程序報請變更為非公用財產，交國有財產局專案讓售與
    省市政府或國防部核定重建眷村之原眷戶及有眷無舍官兵配售戶」（見本院卷第
    二一八、二一九頁），此為被上訴人國有財產局所自認（見本院八十三年度上更
    (一)字第二七八號卷(一)第三九頁背面）。另前開行政院第一九九七四號函所附之財
    政部向行政院秘書處陳報會商結論函說明二之(二)內容係：「本案土地擬請准予變
    更為非公用財產交由國有財產局專案讓售與國防部核定貸款購宅有案之有眷無舍
    官兵」（原審卷第七一頁），為被上訴人國有財產局所自認（見本院上更(一)卷第
    三九頁背面）。是眷村改建後，土地實係由國有財產局逕行讓售配購戶。再參酌
    系爭土地之土地登記簿謄本記載：「原所有人為中華民國，管理者為國有財產局
    ，以買賣為原因，移轉登記予上訴人及辰○○等九人」（見本院上更(三)卷(二)第一
    二○至一三三頁），及國防部總政治作戰部八十七年二月十一日（八七）祥祉字
    第○一四○八號函轉軍管區司令部政戰部八十七年一月十九日（八七）忠相字第
    ○一二六號簡便行文表記載：「警安新村之土地，因係交國有財產局專案讓售國
    防部核定重建眷村之原眷戶及有眷無舍官兵配購戶，故買賣契約並不存在於國防
    部與承購戶，軍眷合作社僅係代辦性質」等語（見本院卷第二四五至二四七頁）
    。足認六○之三地號等土地係由國有財產局依規定「專案讓售」與兩造承購戶二
    百五十五戶，國有財產局並在收訖兩造地價款後始行發給「土地移轉證明書」，
    地政主管權責機關亦據以登記該局為「賣方」，兩造均為「買方」。又系爭土地
    在事前即經兩造代表大會通過由兩造二百五十五戶均攤地價款，依規定向國有財
    產局共同購買法定公共設施停車場之用地，並非被上訴人單獨購買，有正式結算
    價格表及會議紀錄在卷可憑（見本院上更(三)卷(二)第一七○頁至第一七四頁）。再
    國有財產局所發「土地移轉證明書」（見本院上更(三)卷(二)第四七頁）記載：專案
    讓售土地，業經黃裕芳（指兩造二百五十五戶）等依法繳清價款承購在案。則國
    有財產局確係六○之三地號等土地之出賣人，兩造均為買方，被上訴人辰○○等
    九人辯稱其非國有財產局之債務人，上訴人非國有財產局之債權人，上訴人不能
    行使代位權云云，自非可採。
四、上訴人主張包括伊在內之警安新城共二百五十五名住戶與被上訴人國有財產局存
    在買賣關係，系爭土地甲區停車場及基地持分為全體二百五十五戶共有共用，系
    爭房地登記代書李長城製作「國軍中和市警安新城眷宅房屋基地持分名冊」送交
    被上訴人國有財產局時，並未經二五五名配售戶審認及蓋章，被上訴人辰○○甲
    區十戶對土地持分，有超過其應得而有不當得利，其面積僅就甲區停車場論，被
    上訴人辰○○九人自應將溢得之土地面積移轉登記予被上訴人國有財產局，再由
    國有財產局移轉登記予上訴人云云，被上訴人辰○○九人及被上訴人國有財產局
    則以前揭情詞置辯。
　(一)警安新城係前臺灣警備總司令部依「國軍老舊眷村重建試辦期間作業要點」重建
    ，經行政院於七十二年十一月八日以台七十二財字第一九九七四號函「所報警備
    總司令部列管台北縣中和市警安新村原址土地，請准由貴部軍眷住宅合作社自建
    眷宅一案，准照財政部會商結論辦理。」（見原審卷第六十九頁）核准，於七十
    四年十一月二十五日委由軍眷合作社辦理重建。對於警安新城基地土地取得方式
    ，依「國軍老舊眷村重建試辦期間作業要點伍、執行要領一、土地取得：(一)屬國
    有者：依規定程序報請變更為非公用財產，交國有財產局專案讓售與省市政府或
    國防部核定重建眷村之原眷戶及有眷無舍官兵配售戶。」（見本院九十年度上更
    (四)字第一九九號卷(二)第一○八頁正面、背面），此為被上訴人國有財產局所自認
    （見本院八十三年度上更(一)字第二七八號卷(一)第三十九頁背面）。前開行政院第
    一九九七號函所附之財政部向行政院秘書處陳報會商結論函說明二之(二)謂：本案
    土地擬請准予變更為非公用財產交由國有財產局專案讓售與國防部核定貸款購宅
    有案之有眷無舍官兵（原審卷第七十一頁），為國有財產局所自認（見本院上更
    (一)卷第三十九頁背面）。是眷村改建後，土地實係由國有財產局逕行讓售配購戶
    。再參系爭第六二─一地號土地之土地登記簿謄本，原所有人為中華民國，管理
    者為國有財產局，以買賣為原因，移轉登記予上訴人及辰○○等九人（見本院上
    更(三)卷(二)第一二一頁以下）。另查國防部八十六年八月十三日（八六）祥祉字第
    ○八三八五號函雖謂「警安新村之基地係奉行政院七十二年十一月八日台七二財
    字第一九九七四號函核准，由國有財產局專案讓售與國防部自建眷宅，安置
    眷戶及有眷無舍官兵，軍眷合作社僅係居間代辦性質。」等語（見本院上更(二)卷
    (二)、第九十二頁）。惟該國防部函復資料並不完整，部分內容與事實有出入，已
    由國防部總政治作戰部八十七年二月十一日（八七）祥祉字第○一四○八號函轉
    軍管區司令部政戰部八十七年一月十九日（八七）忠相字第○一二六號簡便行文
    表，更正上開國防部函之內容為：「警安新村之土地，因係交國有財產局專案讓
    售國防部核定重建眷村之原眷戶及有眷無舍官兵配購戶，故買賣契約並不存在於
    國防部與承購戶，軍眷合作社僅係代辦性質。」等語（見本院上更(二)卷(二)第一五
    一頁背面、第一五四、一五五、一六一、一六五至一六七頁）。是系爭土地既係
    由國有財產局依規定「專案讓售」與兩造承購戶二百五十五戶，而國有財產局並
    在收訖兩造地價款後始行發給「土地移轉證明書」，且地政主管權責機關亦據以
    登記該局為「賣方」，兩造均為「買方」，又系爭土地在事前即經兩造代表大會
    通過由兩造二百五十五戶均攤地價款依規定向國有財產局共同購買法定公共設施
    停車場之用地，並非對造單獨購買，有正式結算價格表及會議紀錄在卷可憑（見
    本院上更(三)卷(二)第一七○頁至第一七四頁）。再國有財產局所發「土地移轉證明
    書」（見本院上更(三)卷(二)第四十七頁）所載：專案讓售土地，業經黃裕芳（指兩
    造二百五十五戶）等依法繳清價款承購在案。則國有財產局確係系爭土地之出賣
    人，兩造均為買方，被上訴人辰○○等九人辯稱其非國有財產局之債務人，上訴
    人非國有財產局之債權人，上訴人不能行使代位權云云，自非可採。而包括上訴
    人在內共二百五十五名住戶與被上訴人國有財產局存在買賣關係，亦可確認。
　(二)上訴人主張系爭土地甲區之十個停車位係屬全體二百五十五戶所有，據上訴人提
　  出前開臺灣警備總部政戰部第三七六三號簡便行文表、臺灣警備總部第四四五一
    號函、國防部八十年一月十四日恭慈字第○七○○號函、國軍軍眷住宅公用合
    作社八十一年七月二十二日信義第○六七四號、八十一年八月十八日信義第○
    七七四號、八十一年九月十日信義第○八八四號、八十二年十二月一日信義
    第一七八八號簡便行文表、函、軍管司令部八十三年九月十三日篤坐字第三五
    ○四號函、警安新城甲區停車位土地權屬糾紛案釐清問題協調會紀錄等為證。然
    中華民國國軍軍眷住宅公用合作社七十六年七月三日（）信義四三二號函載：
    「：：說明：：：二、本社於台北縣中和市○○○段頂南勢角小段六○─三、六
    一、六一─一、六二、六二─一等地號，建造眷宅二五五戶，奉國防部11.3.（
    ）法泰字一九九○四號令核定黃裕芳等二五五員各配購眷宅一戶。三、黃裕芳
    等二五五戶登記申請附
    、正副未各一份。國有基地產權移轉證明書專用持分名冊五冊、土地現值申請書
    五份，申報名冊五冊，均如附件，請發給基地產權移轉證明書，以憑辦理移轉登
    記土地及持分作業。」（見本院上更(一)卷(二)第六十一頁、第六十二頁）。而依該
    函所附之國軍中和市警安新城眷宅房屋基地持分名冊所載，系爭第六二─一地號
    土地之所有權人僅被上訴人辰○○等九人及康裕崇（按即原審共同被告楊慧瑜之
    前手─見本院更(三)卷(二)第一二四頁），每人承買權利持分各十分之一，有該名冊
    附卷足稽（見本院更(一)卷第八十二頁正面、背面、本院更(三)卷(二)第二五四頁正面
    、背面）。依該名冊所載，如附表一所示之人均非系爭第六二─一地號土地之共
    有人，上訴人主張伊等為共有人，亦非可採。
　(三)再警安新城因中間有道路，故分甲、乙二區分別申請建造執照，使用執照亦由臺
  　北縣政府工務局分別掣發，有使用執照二紙附卷足考（見本院卷(二)第八十四頁、
    第八十五頁）。其中甲區之使用執照係七十五使字第一○三四號，其建築地點地
    號為系爭第六二─一地號土地；而乙區之使用執照為七十五使字第二○三八號，
    其建築地點地號為第六○─三、六一、六○─一、六二、六三─一○五、六三─
    一○七地號土地。即上訴人及附表一所示之人所在之乙區，其基地地號非僅一筆
    。依前開房屋基地持分名冊所載，位於乙區之房屋所有權人，就房屋基地之登記
　　方式亦僅登記與房屋所有權人房屋基地之共有人，如黃昌倫等十五人係登記為第
　  六○─三地號土地之共有人，應有部分各十五分之一、田介榮等一百四十五人係
    登記為第六一地號土地之共有人，應有部分各一萬分之二十至七十七不等，田介
　　榮等十五人登記第六一─一地號土地共有人應有部分各十五分之一，黃裕芳等一
  　百十人登記為第六二地號土地共有人，應有部分自一萬分之十八至一○○不等（
　　見本院更(一)卷(一)第六十三頁以下），亦非乙區之房屋所有權人均登記乙區所有地
  　號土地之共有人。從而被上訴人辰○○等九人登記為系爭第六二－一地號土地共
　　有人，亦係登記為所有房屋基地之共有人，其登記方法與乙區之房屋所有人相同
　  。地政機關據該房屋基地持分名冊，就系爭第六二─一地號土地登記為被上訴人
    辰○○等九人及康裕崇共有，應有部分各十分之一（見本院更(三)卷(二)第一二一頁
　　以下），地政機關之登記無何錯誤可言。再證人李長城於本院更(一)審到庭證稱：
　  「（本件土地持分是否由你計算的。）我們是根據國防部的配售名冊計算出各戶
    的土地持分，而公共設施含停車位則是登記為分區共有的，即甲區的十個停車位
　　是甲區十戶共有的，乙區則由乙區住戶共有的，因為有二個使用執照故由甲、乙
　  二區分區共有。」、「我們是根據國防部核定名冊及國防部命令計算的。」，有
    李長城筆錄在卷可按（見本院更(一)卷(二)第三一五頁背面、第三一六頁正面），其
    於本院亦證以：「警安新城配售住戶，是我當代書辦理登記，是合作社委任我的
    ，所有權應有部分登記是依據國防部的命令來辦理登記，國防部命令有坪數，按
    坪數來計算，後由合作社向國有財產局陳報，土地登記於建物登記時就測量過了
    ，所以土地部分沒有再測量，公共設施部分不發權狀，只有登記在地政事務所之
    登記簿上，我是依住戶的坪數來換算公共設施的部分，．．．交屋時，印章由住
    戶交給合作社，合作社再交給我，由我蓋的章．．．房子登記時有公共設施，土
    地部分沒有公共設施，停車場的土地不算公共設施，土地部分只有法定空地．．
    ．」（本院卷第一四九頁至第一五一頁），證人李長城之證言核與上開地政機關
　　據房屋基地持分名冊為應有部分之登記等情相符，是依李長城之證言，益證地政
　  機關將系爭第六十二─一地號土地登記為被上訴人辰○○等九人及康裕崇共有，
    應有部分各十分之一，並無錯誤。本件代書依上開房屋基地持分名冊所載申請登
　　記，該名冊就系爭第六十二─一地號土地既已載被上訴人辰○○等九人及康裕崇
　  共有，應有部分各十分之一，乙區房屋所有人均非系爭第六十二─一地號土地之
    共有人，是代書僅得依該名冊所載情形申請登記，不得任意變更，則上訴人謂本
　　件之錯誤在代書，因代書之疏失致生本件錯誤而溢額登記情形，代書不能認定甲
　  區為十戶所有云云，均非可採。苟上訴人認其於房屋基地持分名冊上簽名蓋章，
    該名冊所載基地所在地未及於系爭第六十二─一地號土地而有錯誤之情形，亦應
　　循民法第八十八條、第八十九條之規定，撤銷其意思表示，乃上訴人未為撤銷上
　  開錯誤之意思表示，即不得再主張其於上開名冊上蓋章之意思表示為無效。
　(四)再者上訴人所舉上開函件，主張甲區之停車位確為甲、乙區二百五十五人共有云
　  云。然台灣警備總司令部政戰部七十七年十月二十一日（）劍俠字第三七六三
    號簡便行文表之附件「警安新城公共設施（停車位）之規劃與配置說明」第三項
    載：「警安新城甲基地（六二－一地號）之建物樓地板面積所需法定停車位，依
  　計算結果為零，即依法不需設停車位，故其實際所規劃十部車位，是供乙基地法
    定所需停車之用（如附原設計Ａ３圖所註及甲區面積計算表所列）」，第四項載
    ：「警安新城所規劃全部停車位共五十三個（甲區一○，乙區四十三），是依乙
    區基地建物總樓地數面積二二、○二一㎡計算，統一規劃設置於各空地之法定數
    （如附原設計圖Ａ３之「面積計算表」之『停車空間』欄）。」（見本院更(三)卷
    第一九九頁、第二○○頁）。然該規劃與配置說明第三項係說明「故其實際所規
    劃十部車位，是供乙基地法定所需停車之用。」，即甲區之停車位係供乙區停車
    之用，非指甲區之停車位所在地為乙區房屋所有人所有，第四項所載亦僅指甲、
    乙區計五十三個停車位係統一規劃設置，亦非指甲區之停車位所在地為乙區房屋
    所有人所有。該規劃與配置說明第六項載：「建物土地登記申請及核定－按土地
    登記法規定，本案建物土地登記，應依國防部核定配售名冊及建造執照分別登記
    給各該基地之住戶，故甲區住戶之土地權狀持分為十分之一，此係指其土地持分
    登記方式，以均分登入該基地上各住戶，並非該基地上之一切公共設施，均屬各
    該住戶所有。」（原審卷第一六六頁背面），與台灣警備總司令部七十八年十二
    月二十九日劍俠字第四四五一號函載：「：：說明二全城停車場係依法及建築
    技術規則規定，就全部空地統一規劃配置全部工程費及土地費列入工程成本，由
    全體住戶共同分擔，並非分別由甲、乙兩區住戶各自負擔，否則，甲區十戶之住
    宅造價及地價必高出甚多，自與國軍老舊眷村重建目的相違，且無法實施重建，
    三甲區停車場土地雖登記給該基地之十戶，即其十戶建物權狀持分為十分之一，
　  但此係指其土地持分登記方式，以均分登記該基地上各住戶，並非指該停車場土
    地屬於各該住戶所有，故該停車場實係由全城二百五十五住戶分擔工程費及土地
    費之法定公共設施，自應由二百五十五戶共同使用。」（見本院更(三)卷(二)第二○
    一頁正面、背面），第四四五一號函所指全體住戶共同分擔，僅涉及甲區房屋所
    有人即被上訴人辰○○等九人及康裕崇所繳價款成本計算問題，若確有錯誤，非
    不得依其他方法對甲、乙區房屋所有人為補找之措施，如研商軍管部列管台北縣
    警安新城甲區停車位土地權屬協調會紀錄陸、結論一，即載「將甲區十個停車位
    依重建結算之地價及地價工程成本，逕由該十戶負擔。以償還其餘二四五戶共同
    出資繳納之造價：：」（見本院更(一)卷(二)第二九九頁），是全城停車場由全體住
    戶共同分擔一節，尚不得為甲區停車場所在基地為全城二百五十五住戶所有之依
    據。至該函說明三與前開規劃與配置說明第六項所謂「此係指其土地持分登記方
    式。」，即同意甲區十個停車位基地登記為被上訴人辰○○等九人及康裕崇，應
    有部分各十分之一之方式，其所謂「：：自應由二五五戶共同使用。」，係指甲
    區十個停車位之使用方式，係由全城二五五戶共同使用之使用方式，非指乙區房
    屋所有人得為甲區停車位基地之共有人，是上開簡便行文表及函均無由為上訴人
    有利之認定。
　(五)又國防部八十年一月十四日恭慈第○七○○號予警備總部之令載：「貴管『警
  　安新城』停車位係屬公共持有，如有住戶仍佔用公共設施停車位，經疏導無效，
    同意照所報解決方案辦。」（見本院更(三)審卷(二)第二○二頁），所稱甲區十個停
　　車位屬公共持有，非指停車位基地為共有。再軍眷住宅合作社八十一年七月二十
　  二日信義字第○六七四號簡便行文表載「一貴管警安新村重建工程用地，含該
    村國有地、新登錄地、飛駝新村保留地、及民地，係統一規劃運用，且原住戶地
　　價補助和超坪補償，均係由地價款百分之六十九點三總款中統一分配支應，無法
　  分甲、乙基地個別計劃。且同一眷村一個工程合約，所有公共設施統一設計施工
    ，共同使用，同一樓層眷宅不宜有兩種單價，故本工程完工後之售價結算仍本再
　　創統一辦理：：：」（見本院更(三)卷(二)第二○三頁）、軍眷住宅合作社八十一年
　  八月十八日信義字第○七七四號簡便行文表載：「一查警安新城重建工程成本
    之結算，係綜合工程各項費用實支款及土地總價款以建築總面積（八一九四‧五
    六坪）分攤房地成本，算出每建坪平均單價，再按樓層指數和房舍配置位置之不
    同，核算各戶之總售價，並非分甲乙區個別計列，亦非以二百五十五戶平均分攤
    計算方式。」（見本院更(三)卷(二)第二○六頁），軍眷住宅合作社八十二年十二月
    一日信義字第一七八八號函載：「說明二(一)本社係接受　貴部（前警備總部）
    之委託辦理原地重建工程，查警安新城之土地及工程費用，係由全新城（包含甲
    、乙兩區二百五十五戶）共同分攤，故其公共設施及停車場，應屬全新城二百五
    十五戶共有共用。」（見本院更(三)卷(二)第二○九頁），軍管區司令部八十三年九
    月十三日篤坐字第三五○四號函載：「說明：：(二)有關警安新城土地價款（含
    利息）係由國軍官兵購置住宅貸款基金先行墊付，由全體（二百五十五戶）眷戶
    共同平均分擔（依前警備總部七十八年十二月二十九日劍俠四四五一號令）」
    （見本院更(三)卷(二)第二一○頁），均指單價成本計算問題，其解決方法亦如前述
    ，即以補找之方式解決。軍眷住宅合作社八十一年九月十日信義字第○八八四
    號簡便行文表所附之「國軍軍眷住宅公用合作社承建警安新城住宅資料表」，於
  　「仁愛街三十六巷二、四號」項下指出其「背面之公共設施」，乃「二百五十五
    戶共有停車場」，且算出該停車場之面積為「二二六平方公尺」（見本院更(三)卷
　　(二)第二○七頁、第二○八頁），亦僅指公共設施二五五戶共有停車場，而所指共
　  有者為停車場，非指停車場基地為二五五戶共有。再若該資料表所指「共有停車
    場」，乙區房屋所有人之主觀認知係指共有停車場基地，於前揭房屋基地持分名
　　冊上蓋章有錯誤情形，仍應依民法第八十八條、第八十九條規定為之，有如前述
　  ，是該等函、簡便行文表、資料表等，仍無由為上訴人有利之認定。
　(六)上訴人又舉台北縣中和市警安新城甲區停車位土地權屬糾紛案釐清問題協調會紀
  　錄為證，其伍、會議結論：九土地權屬問題載：「國防部七十五年十一月三日法
    泰字第一九九○四號令核定『中和警安新城住宅配購名冊』，係指各住戶房屋『
    坪型』而言，並未將『甲區』停車場土地列為甲區十戶所有，況該土地既係事先
    經住戶會議通過，由全城二百五十五戶共同購買，故該土地二二六平方公尺之權
    屬，應為全城二百五十五戶共同共有。」有該會議結論可考（見本院更(三)卷(二)第
    二一一頁）。然該紀錄既稱協調會紀錄，係協調之結果，而該協調結果與前開台
    灣警備總司令部政戰部七十七年十月二十一日（）劍俠字第三七六三號簡便行
    文表之附件「警安新城公共設施（停車位）之規劃與配置說明」第六項、台灣警
    備總部七十八年十二月二十九日劍俠字第四四五一號函說明三所載相違，因該
    規劃與配置說明第六項、警備總部第四四五一號函均謂本案建物土地登記，應依
    國防部核定配售名冊及建造執照分別登記給各該基地之住戶，故甲區住戶之土地
    權狀持分為十分之一，此係指其土地持分登記方式，以均分登入該基地上各住戶
    ，已如前述（見六），並非該基地上之一切公共設施，均屬各該住戶所有。」（
  　原審卷第一六六頁背面）。尤以該協調會紀錄載：「上述會議結論，請各相關單
    位配合辦理，俾息糾紛。」，是協調會紀錄之結論，僅係上息糾紛之共識，自不
　　得拘束本院。再上開會議結論，未據被上訴人辰○○等全體簽名，亦無證據證明
　  辰○○等九人均出席該會議，且均同意上開結論，該結論無由視係和解，被上訴
    人辰○○等九人亦不受其拘束。至甲區之設計平面圖上，載「本區１０部停車位供
　　乙區停放」（見本院更(三)卷(二)第二一二頁），係指甲區之停車位供乙區停放即使
　  用之意，其土地登記方法，依前所述，仍登記為甲區房屋所有權人共有，上訴人
    不得據該設計平面圖之記載主張其係甲區停車位基地之共有人。再乙區之樓地板
　　面積（地上部分）合計二二二六六‧一二平方公尺（地面層四四八七‧三二平方
　  公尺，二至四層每層四四四四‧七○平方公尺，二─四層共一七七七八‧八平方
    公尺，故一至五層合計二二二六六‧一二平方公尺），有乙區之竣工圖之計算表
　　、乙區之使用執照（七十五年中使字第二○三八號）附卷足考（見本院更(三)卷(二)
　  第二一三頁、第二一四頁），乙區因其地上之樓地板面積達二二二六六‧一二平
    方公尺，依法須設五十三個停車位，其中四十三個設在乙區，另十個設在甲區。
　　然乙區須設五十三個停車位，乃僅設四十三個停車位，餘十個停車位設在甲區，
　  亦僅該甲區之十個停車位係供乙區房屋所有人使用，非指乙區房屋所有人即取得
    甲區停車位基地所有權應有部分。則乙區所須之五十三個停車位，其中十個設在
　　甲區，甲區十個停車位土地之登記方式，仍登記為甲區房屋所有人共有，已如前
　  述，乙區房屋所有人縱得使用甲區十個停車位，亦不得據為請求登記為甲區十個
    停車位基地之共有人。
　(七)至乙區之土地，共有六筆，其面積固達一一一一二平方公尺，扣除私設通路面積
  　等後，建築基地面積僅八二八八‧五○平方公尺，實際之建築面積僅四五四二‧
    七六平方公尺，其建蔽率為百分之五十四‧八一，有竣工圖之計算表可據（見本
    院更(三)卷(二)第二一三頁）。甲區之土地為八三○平方公尺，全部作為建築基地，
    實際之建築面積為二二五‧二二平方公尺，甲區之建蔽率為百分之二十七‧一三
    ，與乙區之百分之五十四‧八一，相去懸殊，與「全部工程費及土地費列入工程
    成本，由全體住戶共同分擔：：否則，甲區十戶之住宅造價及地價必高出甚多，
    自與國軍老舊眷村重建目的相違」之意旨相違等情，亦係甲區單價成本問題，均
    如前述，仍不得以甲區、乙區建蔽率相去懸殊，即謂上訴人得登記為甲區停車位
    基地之共有人。再甲區每建坪所持有之土地面積達二‧四四平方公尺（見附表一
    ─見第二二七頁）。然此屬甲區造價成本計算問題，已如前述，自不得以兩區建
    蔽率之差異，遽謂乙區房屋所有人亦為甲區停車位基地之共有人。再甲區地下室
    之建物（建號二五八八八）登記為全體二百五十五住戶所共有，乙區之地下室建
    物（建號二五八八九），亦同，有建物所有權狀十份（見本院更(三)卷(二)第四十八
    頁至第五十八頁）可稽，然此係建物之登記方式，土地之登記方式不可比附援引
    ，此經證人李長城於本院證述甚詳，已見前述，則甲區之土地依前揭房屋基地持
    分名冊既已載被上訴人辰○○等九人及康裕崇共有，應有部分各十分之一，上訴
    人即不得主張其亦為甲區停車位基地共有人。
　(八)此外，系爭六○─三號等土地，各筆土地究應登記予何配售戶所有，其應有部分
  　多少，兩造就其計算方法雖爭執甚烈，惟上開應有部分，業經記載於警安新城眷
    宅房屋基地持分名冊（本院更(一)卷第一五八頁至第一九○頁）上有應有部分之記
    載，上訴人等亦事先交付印章授權予軍眷住宅合作社使用，證人即代書李長城經
    該合作社轉交後，蓋印文於該名冊上表示同意，亦應認為上述應有部分之登記並
    無異議，且上訴人於本院闡明後，亦表示本件土地應有部分之登載，毋庸鑑定（
    本院卷第一○四頁），益見系爭土地應有部分之計算未涉及特別學識、經驗，附
    此敘明。
　五綜上所述，系爭第六○二─一地號土地登記為被上訴人辰○○等九人共有，應有
  　部分各十分之一，並無違誤，被上訴人辰○○等九人無不當得利可言，上訴人所
    舉各該證據僅得證明其有使用甲區停車位之權利而已，尚不得據以主張其亦為甲
    區停車位基地之共有人，縱警安新城全部空地統一規劃配置全部工程費及土地費
    列入工程成本，由全體住戶共同分擔，甲區房屋所有人之建坪持有土地面積高於
    乙區房屋所有人建坪之持有土地面積，亦屬造價成本計算問題，非不得以補找方
    式解決。被上訴人辰○○等九人既無不當得利，則上訴人依不當得利、所有權代
    位及買賣之法律關係，請求被上訴人辰○○等九人應各自將系爭土地應有部分一
    ○○○○○分之一六一七，移轉登記與國有財產局所有，再由國有財產局依附表
    一所示之各人應有部分辦理所有權移轉登記，即屬無據，應予駁回。原審為上訴
    人敗訴之判決，如附表一所示之人各應有部分小於或等於千分之一（即十萬分之
    一百）部分，理由雖有不同，結論則無二致，原判決仍應予以維持，上訴意旨指
    摘原判決不當，求予廢棄，為無理由，其上訴應予以駁回。至上訴人擴張之請求
    即請求被上訴人辰○○等九人應各自將系爭土地應有部分一○○○○○分之一六
    一七，移轉登記與國有財產局所有，再由國有財產局依附表一所示之各人應有部
    分超過一千分之一（即十萬分之一百）辦理所有權移轉登記部分，亦屬無據，應
    予駁回。
六、本件因事證已臻明確，兩造其餘攻擊、防禦方法及所為之立證，與判決之結果不
    生若何影響，無庸再逐一予以論究，合併敘明。
七、據上論結，本件上訴為無理由，判決如主文。
中　　　華　　　民　　　國　　九十三　　年　　 十一 　　月　　 三十 　　日
                              民事第十七庭
                                  審判長法  官　許　文　章
                                        法  官　黃　豐　澤
                                        法  官　楊　絮　雲
正本係照原本作成。
如不服本判決，應於收受送達後二十日內向本院提出上訴書狀，其未表明上訴理由者
，應於提出上訴後二十日內向本院補提理由書狀（均須按他造當事人之人數附繕本）
上訴時應提出委任律師或具有律師資格之人之委任狀；委任有律師資格者，另應附具
律師資格證書及釋明委任人與受任人有民事訴訟法第四百六十六條之一第一項但書或
第二項（詳附註）所定關係之釋明文書影本。
中　　　華　　　民　　　國　　九十三　　年　　 十二 　　月　　　二　　　日
　　　　　　　　　　　　　　　　　　　　書記官　陳　明　俐
附註：
民事訴訟法第四百六十六條之一（第一項、第二項）：
對於第二審判決上訴，上訴人應委任律師為訴訟代理人。但上訴人或其他法定代理人
具有律師資格者，不在此限。
上訴人之配偶、三親等內之血親、二親等內之姻親，或上訴人為法人、中央或地方機
關時，其所屬專任人員具有律師資格並經法院認為適當者，亦得為第三審訴訟代理人
。
